臺灣板橋地方法院民事判決　　　　　　 100年度訴字第1472號
原　　　告　屠國傑
訴訟代理人　周仕傑律師
被　　　告　屠勝國
　　　　　　潘春梅
　　　　　　潘建航
　　　　　　潘建維
　　　　　　潘楷齡
前列五人共同
訴訟代理人　陳尹章律師
上列當事人間請求遷讓房屋等事件，經本院於民國100 年12月26
日言詞辯論終結，判決如下：
    主  文
被告屠勝國應自新北市○○區○○段一四九六建號，即門牌號碼
：新北市○○區○○路二三四號五樓房屋遷出，將上開房屋返還
原告，並應自民國一百年十二月二十七日起至交還上開房屋之日
止，按月給付原告新台幣貳仟柒佰玖拾玖元。
被告屠勝國應將前項房屋頂樓如附圖一所示斜線部分之增建物（
面積110.38平方公尺）拆除。
原告其餘之訴駁回。
訴訟費用由被告屠勝國負擔。
本判決第一、二項於原告以新台幣玖拾柒萬肆仟元供擔保後，得
假執行。但被告屠勝國如以新臺幣貳佰玖拾貳萬元為原告預供擔
保，得免為假執行。
原告其餘假執行之聲請駁回。
    事實及理由
一、原告主張：
  (一)按原告與被告屠勝國為兄弟，被告潘春梅為屠勝國之妻，被
    告潘建航、潘建維與潘楷齡為屠勝國及潘春梅之子女。查坐
    落新北市○○區○○段1496建號，即門牌號碼：新北市○○
    區○○路234 號5 樓房屋（下稱系爭房屋）及坐落之基地（
    即新北市○○區○○段231 、232 地號土地，應有部分均為
    1/5 ）為原告所有，有建物登記第二類謄本與土地登記第二
    類謄本可參，原告於民國78年5 月25日取得系爭房屋所有權
    之後，應父親屠阿多之要求，將系爭房屋借給被告屠勝國使
    用居住，原告則與父親共同居住在台北市○○街113 巷19之
    8 號1 樓，並奉養父母多年。後原告因有自住之需求，曾多
    次要求被告屠勝國返還系爭房屋，均遭屠勝國拒絕，原告既
    已多次要求被告返還房屋，顯已終止雙方間之使用借貸關係
    ，被告自應將系爭房屋返還予原告，原告並再於本件100 年
    12月26日言詞辯論期日，當庭向被告為終止借貸契約之意思
    表示。經查目前系爭房屋是由被告屠勝國、潘春梅、潘建航
    、潘建維與潘楷齡共同居住使用中。被告無法證明其係有權
    使用系爭房屋，亦未證明係經有權同意其使用之人同意後使
    用，顯係無權占用系爭房屋，為此原告乃依據民法第767 條
    之規定，請求被告等遷讓房屋，並將系爭房屋返還原告。
  (二)次查被告屠勝國於居住使用系爭房屋期間，在未經原告同意
    之情況下，於系爭房屋屋頂頂樓天台部分擅自增蓋違章建築
    ，經新北市中和地政事務所於100年9 月27日現場測量，確
    定其面積為110.38平方公尺，其位置與面積如附圖一新北市
    中和地政事務所100 年10月4 日土地複丈成果圖斜線部分所
    示，此一違章建築部分並未經原告及本棟公寓其他樓層房屋
    所有權人之同意，不但與政府法令有違，亦對原告之所有權
    造成妨害，原告自得請求除去之；另被告屠勝國亦將原告所
    有之系爭房屋內部隔間加以變更使用，如此不但影響系爭房
    屋結構安全，亦與系爭房屋原始之設計相違，此有新北市政
    府68年使字第2561號使用執照竣工圖影本乙份可參，此對於
    原告之所有權亦屬侵害，為此亦有訴請被告恢復原狀之必要
    。
  (三)又系爭房屋坐落於新北市○○區○○段231 、232 地號土地
    上，原告應有部分均為1/5 ，系爭房屋之課稅現值為新台幣
    （下同）334,000 元，此有新北市政府稅捐稽徵處中和分處
    100 年房屋稅繳款書影本可參，上開土地申報地價為每平方
    公尺44,088元，則原告應有部分土地之申報地價總額為1,34
    5,478 元﹝（81.68+70.91 ）×44,088/5＝1,345,478 ﹞，
    與系爭房屋之價額合計共為1,679,478 元，則被告使用原告
    系爭房屋，每月享有按年息百分之10計算之相當於租金13,9
    96元之不當利益，自應依民法第179 條前段規定將該利益按
    月返還原告。
  (四)並聲明：
  1.被告屠勝國、潘春梅、潘建航、潘建維、潘楷齡應自新北市
    ○○區○○路234 號5 樓房屋遷出，將上開房屋返還予原告
    。
  2.被告屠勝國應將新北市○○區○○路234 號5 樓房屋頂樓增
    建物面積為110.38平方公尺拆除（面積與位置如附圖一即新
    北市中和地政事務所100 年10月4 日土地複丈成果圖斜線部
    分所示），並將新北市○○區○○路234 號5 樓房屋回復為
    新北市政府68年使字第2561號使用執照圖（如附圖二）所示
    之狀態。
  3.被告等應自100 年12月27日起至交還新北市○○區○○路
    234 號5 樓房屋之日止，按月給付原告13,996元。
  4.原告願供擔保，請准宣告假執行。
二、被告則抗辯：
  (一)原告非系爭房屋之真正權利人，系爭房屋實際上為原告與被
    告屠勝國之父親屠阿多以被告屠勝國多年薪水累積而購買後
    ，借名登記於原告名下，並同時於購買後，立即提供被告一
    家人居住使用，故被告是基於真正權利人之同意使用系爭房
    屋，為有權使用，而原告非真正權利人，在訴訟條件上無提
    起本件訴訟之當事人適格，其實體上之請求為無理由。
  (二)查被告屠勝國於70年間從軍為職業軍人，領有軍餉，被告屠
    勝國至退伍為止，均按月將扣除部分生活費後之大部分軍餉
    交由父親屠阿多保管，被告屠勝國退伍後，與被告潘春梅結
    婚，當時屠阿多協助被告屠勝國與潘春梅結婚，於78年5 月
    間向當時系爭房屋之孫姓屋主，以520 萬元購買當時門牌號
    碼為台北縣永和市○○路234 號5 樓之系爭房屋，且將過戶
    事宜及支付買賣價金等事宜，委由訴外人即代書周錫華協助
    辦理。系爭房屋辦理過戶當時，因原告仍居住於家中，被告
    屠勝國與潘春梅已在外租屋，屠阿多乃便宜行事，自行取得
    原告證件，請求周錫華代書儘速完成過戶，以便取得系爭房
    屋而供被告屠勝國、潘春梅等使用。故屠阿多購買系爭房屋
    係借名原告名義登記。
  (三)屠阿多購買系爭房屋之目的，即在提供被告屠勝國、潘春梅
    等一家居住，並且預備屠阿多夫妻其後養老共住之用。因此
    ，系爭房屋完成過戶後，於78年5 月間即交由被告屠勝國、
    潘春梅使用，有里長出具之居住證明可證，然當時系爭房屋
    存有漏水等眾多問題，於是屠阿多同意被告屠勝國對於系爭
    房屋進行修繕，以改善漏水等重大居住問題。其後，為徹底
    改善系爭房屋之漏水問題，被告屠勝國於徵得其他區分所有
    權人及屠阿多之同意後，將頂樓進行修繕改建，是以被告等
    使用系爭房屋業已獲得真正權利人屠阿多之同意，為有權使
    用，原告依民法第767 條規定請求返還房屋，及依民法第17
    9 條規定請求相當於租金之不當得利，洵屬無據。
  (四)原告宣稱於78年5 月25日取得系爭房屋之時點，原告年紀僅
    為22、23歲左右，未有正常收入無法自立，仍由父母親養育
    照顧，原告根本無資力購買系爭房屋，況且原告自退伍後，
    僅有一份為期1 年餘之正職工作，大部分時間均遊手好閒，
    生活依靠父母照顧，原告對於父母生活醫療照顧等，均未曾
    聞問或參與（現時原告與被告屠勝國之父母已高齡80餘歲，
    罹患重病，日常生活及醫療均由被告屠勝國、潘春梅，及訴
    外人屠勝達等人輪流日夜照顧），是原告陳稱曾照顧父母多
    年云云，與事實不符。從而無論過往或現在，原告均無資力
    購買系爭房屋，原告提起本件訴訟之目的在壓迫父親屠阿多
    或兄長（即被告屠勝國），而取得一筆鉅額資金供其花用，
    此由原告曾告知屠阿多，要求被告屠勝國交付1,600 萬元予
    原告（系爭房屋市值約700 萬元），原告即不起訴，即知其
    意圖，為此屠阿多傷心欲絕，由其被告屠勝國接獲法院開庭
    通知後，更憂心兄弟相殘，屠阿多甚至多次自殺或致病情惡
    化送急診。
  (五)系爭房屋之頂樓平台為全體區分所有人所公同共有，原告未
    證明其取得全體區分所有權人的授權而起訴請求被告拆除頂
    樓增建，為當事人不適格，且原告另需要證明被告破壞系爭
    房屋68年核准時之使用狀態，系爭房屋已經歷經5 位屋主，
    是由何屋主破壞，應該由原告舉證，如未舉證而由被告等人
    負損害賠償責任實屬失當。
  (六)答辯聲明：
  1.原告之訴駁回。
  2.如受不利判決願供擔保，請准宣告免為假執行。
三、按所謂「當事人適格」，係指具體訴訟可為當事人之資格，
    得受本案之判決而言。此種資格，稱為訴訟實施權或訴訟行
    為權。判斷當事人是否適格，應就該具體之訴訟，依當事人
    與特定訴訟標的之法律關係定之。一般而言，訴訟標的之主
    體通常為適格之當事人。雖非訴訟標的之主體，但就該訴訟
    標的之權利或法律關係有管理或處分權者，亦為適格之當事
    人。又在給付之訴，只須原告主張對被告有給付請求權者，
    即原告主張其為訴訟標的法律關係之權利主體，他造為訴訟
    標的法律關係之義務主體，其當事人即為適格。至原告是否
    確為權利人，被告是否確為義務人，乃為訴訟標的法律關係
    之要件是否具備，即訴訟實體上有無理由之問題，並非當事
    人適格之欠缺，有最高法院93年度台上字第382 號、96年度
    台上字第1780號裁判要旨可參。本件原告主張其為系爭房屋
    之所有權人，被告等為無權占有系爭房屋之人，故依民法第
    767 條、第179 條前段規定，請求被告等遷讓返還系爭房屋
    、拆除頂樓增建物，及給付相當於租金之不當得利，依前開
    說明，其當事人適格自無欠缺。至原告實體上是否有請求權
    存在，則為訴訟標的之法律關係存否之問題，不得與當事人
    適格混為一談。是被告抗辯原告非系爭房屋真正權利人，其
    提起本件訴訟為當事人不適格云云，洵無足採。
四、查原告與被告屠勝國為兄弟，系爭房屋及坐落之基地，係原
    告與被告屠勝國之父親屠阿多於78年間以總價520 萬元所購
    買，而於78年5 月25日，以「買賣」為登記原因，登記於原
    告名下，迄今登記之所有權人仍為原告之事實，有系爭房屋
    及土地登記謄本附卷可稽（見本院板簡調字卷第8 至10頁）
    ，且為兩造所不爭執，而堪認定。而就原告主張：系爭房屋
    為屠阿多購買給原告一節（見本院訴字卷第25頁），則為被
    告所否認，並辯稱：系爭房屋係屠阿多以被告屠勝國交予屠
    阿多保管之金錢所購買，並借名登記於原告名下，原告僅為
    登記名義人，系爭房屋之真正所有權人為屠阿多，被告等居
    住使用系爭房屋係經屠阿多之同意，非無權占用等語。經查
    ：
  (一)按稱「借名登記」者，謂當事人約定一方將自己之財產以他
    方名義登記，而仍由自己管理、使用、處分，他方允就該財
    產為出名登記之契約（最高法院99年度台上字第2448號裁判
    要旨參照）。是自須借名者與出名者間，有成立借名契約之
    意思合致甚明。本件被告抗辯系爭房屋為原告與被告屠勝國
    之父親屠阿多購買後，借名登記於原告名下一節，雖提出以
    屠阿多名義出具之「授權同意書」影本1 紙，上載「本人屠
    阿多（亦下簡稱為本人）於民國七十八年五月份向孫姓屋主
    ，以新台幣伍佰貳拾萬元，購買座落於台北縣永和市○○路
    二三四號五樓房屋﹝現已改制為新北市○○區○○路二三四
    號五樓﹞無貸款方式，以現金購買提供三兒子屠勝國一家共
    五口無償居住，而當時暫以六兒子屠國傑借名登記，該房子
    所有權依然為本人屠阿多擁有，並授權同意屠勝國對頂樓漏
    水，加以修繕改建，並增建兩房供本人屠阿多與妻子李旦，
    日後養老居住用，因所有權為本人屠阿多所有，所以當時修
    繕增建部分由屠勝國出資，並有本人授權同意為恐口說無憑
    ，特立此據，以資證明。授權同意人屠阿多，見證人屠素霞
    、屠勝達、王菊英。中正區網溪里里長：夏萬浪。中華民國
    100 年七月九日」等內容（被證一號；見本院訴字卷第33頁
    ），然原告否認上開文書之真正，並主張屠阿多並不識字，
    是應由被告就其上開所辯，負舉證之責。
  (二)惟查：證人屠阿多到庭證稱：「（問：你現在跟哪個兒子住
    一起？）我跟我太太住一起，僱個外勞照顧我跟我太太，因
    為我太太不會吃飯，也不會小便。」、「（問：在民國七十
    八年間，在永和是否有買一間房子在永和福和路？）原告在
    七十五年當兵，到七十八年我給原告買房子，我用原告的名
    字買房子，因為原告剛剛當兵退伍，我買福和路的房子的時
    候被告還不知道，還在當兵。我買福和路的房子的時候，原
    告當時在我身邊所以知道我買福和路的房子。我二十歲到臺
    灣，我作生意，做過很多生意，當時生意好做，我有錢買福
    和路的房子。我買福和路的房子時，原告有給我五十萬元，
    這個錢是原告當時在我身邊幫我做生意，我給他的錢，但是
    原告沒有用，所以就再把五十萬元還給我。」、「（問：買
    這個房子花了多少錢？）五百二十萬元。原告給我五十萬元
    其它的錢是我出的。」、「（問：永和福和路的房子買在原
    告名下的意思？）永和福和路的房子是我買的第四棟房子，
    老大、老二我都給他們買好，第四棟就買原告的名字，我當
    初的意思就是要給原告的意思，因為老大、老二都有了。原
    告是老四、被告是老三，當時老三還在當兵。我也有給被告
    房子，我幫被告買在廈門街113 巷21號的房子，這是我第一
    棟的房子，現在最有價值。」、「（問：永和福和路的房子
    為何是被告一家人在使用？）因為當時還沒有分家，被告當
    兵回來先結婚了，被告沒有房子住，我叫原告的房子先借給
    被告用，一住就住了二十三年，當時原告還沒有結婚，我也
    買房子給被告。」、「（問：你說你有房子給被告了，為何
    被告還住在永和福和路？）原告沒有結婚，就在我的身邊，
    現在原告要結婚了，有小孩子了，小孩都五歲了，被告不肯
    還，被告要用八佰萬元跟原告這間房子。」、「（問：當初
    是你把房子借給被告的，還是原告借給被告的？是否有約定
    被告要返還的期限？）是我借給被告住的，當時因為還沒有
    分家，後來我也有房子給被告。」、「（問：你的意思是說
    當時因為沒有分家，所以才把福和路的房子給被告住，現在
    已經分家又有房子所以應該返還房屋的意思嗎？）被告已經
    有廈門路的房子，而且原告也有結婚了，現在已經分家，所
    以應該要把房子還給原告。」、「（問：學歷？請問你是否
    認識字？）我不識字，我自己名字也不會寫，我沒有讀書。
    」、「﹝問：（提示被證一號，並告以要旨予證人）是否你
    簽的？﹞這是被告抓著我的手寫的，被告到我家，要叫我講
    說這個房子是我用原告名字買的，兩邊都是我的兒子，我不
    可能依照被告教的講，我實話實說，第一次開庭我想要來，
    但是被告不肯跟我到法院講，說我中風。」、「（問：被證
    一的內容為何？是否知道？）我看不懂。」、「（問：當天
    蓋同意書的時候旁邊還有誰？）旁邊沒有人看到。」、「（
    問：屠勝達是否你的兒子？）第四個兒子。」、「（問：屠
    國傑是第幾個兒子？）我有六個兒子，原告是最小的。我每
    個兒子都有一個房子。」、「（問：你簽這份授權同意書的
    時候，屠勝達有無在場？）我沒有聽到也沒有看到。」、「
    （問：是否認識夏萬浪先生？簽授權書的時候是否有看到？
    ）簽這份同意書的時候沒有看到也沒有聽到夏萬浪。被告屠
    勝國叫屠勝達去里長那邊蓋印的。」、「（問：永和福和路
    房子你買的時候，裡面頂樓是否有加蓋？）有一個空中花園
    ，我當初買這間房子的時候空中花園很新我買下來的，只有
    空中花園沒有加蓋房子。」、「（問：是否住過永和的房屋
    ？）沒有住過，買了之後是屠國傑跟屠國勇住的。屠勝國結
    婚後，因為我還沒有買房子給他，所以我叫原告把房子給被
    告住。」、「（問：是你要把房子借給被告，還是你叫原告
    借給被告？）我出主意要原告把房子借給被告，原告也同意
    。被告現在名下的房子最有價值，原告名下的系爭房屋最沒
    有價值。」、「（問：福和路的房屋屋頂加蓋是否有經過你
    的同意？）沒有，我不知道加蓋的事情。被告叫我講假話，
    因為兩造都是我的兒子，我不可能講假話，我已經把最好的
    房子給被告。我已經年紀大了。」等語（見本院訴字卷第84
    至86頁）。是足證屠阿多並非以借名登記之意思，將系爭房
    屋登記於原告名下，意即屠阿多並無與原告就系爭房屋成立
    「借名契約」之意思合致，而係以贈與之意思，將所購買之
    系爭房屋登記為原告所有，原告自為系爭房屋之真正所有權
    人。
  (三)另證人即兩造之兄弟屠勝達雖到庭證稱：「﹝問：（提示被
    證一予證人屠勝達）上面是否你簽名的？過程？﹞上面見證
    人是我簽的，我也有叫我太太王菊英簽名，我太太當時也有
    在場。當時我們協議好，輪流照顧我爸爸，那天是我當班，
    我有在場，我有看到被告照我爸爸的意思在廈門街113 巷21
    號1 樓寫了壹張稿子，被告要跟原告買房子，我父親也同意
    這個事情，協議就寫在壹張紙上面，請里長大人做見證人。
    」、「（問：你說協議的內容為被告要跟原告買房子？）是
    的。」、「（問：是否有說多少價金？）三年前是說七百萬
    元。被告是說想要八佰萬元跟原告買房子，因為被告已經住
    在福和路房子23年，但是原告不同意。」、「（問：為何簽
    被證一的授權同意書？）因為被告跟我父親已經商量好了，
    且已經住了23年，也已經請仲介去評估過，所以被告想以八
    佰萬元跟原告買房子。」、「（問：被證一這份內容簽章之
    前是否有看過？）當天是被告一字一句念給我父親聽，因為
    我父親重聽，所以被告念了二次，我爸爸聽懂之後才蓋手印
    ，因為我父親不識字，所以才會蓋手印的，當時我姐姐屠素
    霞的全家也有來看我爸爸。」、「（問：證人是否可以再確
    認手印是何人蓋的？）被告拿印泥給我父親，我父親自己手
    伸出去用印的。」、「（問：證人剛剛稱被告念兩次內容給
    屠阿多，當時屠阿多是否有表示同意？）有的，我父親有點
    頭，然後手伸出去蓋印。」、「（問：請問證人就你記憶所
    及，當時屠勝國念給你父親聽的內容，是否有關於用八百萬
    元買房子的事情？）是的，被告就是念他願意用八百萬元跟
    屠阿多買房子，沒有其它內容。」、「（問：證人屠阿多剛
    剛稱你們六個兄弟都有分到一棟房子？）是的。」、「（問
    ：你分到的房子是否還在？）我已經賣掉，因為我股票失利
    ，賣的價款沒有給我父親，那些價款我去三峽買了一棟房子
    。」等語（見本院訴字卷第87頁反面至88頁）。惟依屠勝達
    上開證詞，可證屠阿多確實不識字。雖屠勝達證稱被告屠勝
    國有將該「授權同意書」之內容念給屠阿多聽，然身為該「
    授權同意書」見證人之一之屠勝達，竟證稱該「授權同意書
    」之內容僅為關於被告屠勝國願以800 萬元向屠阿多購買系
    爭房屋，別無其他內容等語，顯與前開該「授權同意書」實
    際所載之內容完全不一致，遑論不識字之屠阿多，更無可能
    知悉該授權同意書實際所載內容為何，且被告屠勝國縱有念
    給屠阿多聽，其所念之內容與該「授權同意書」實際所載內
    容是否一致，依屠勝達前開證詞，已顯非無疑。因此，該「
    授權同意書」上雖蓋有屠阿多之指印，亦無法用以證明屠阿
    多購買系爭房屋係借名登記於原告名下甚明。再者，屠勝達
    亦證稱，其六兄弟確實每人都有分到一棟房子，核與屠阿多
    前開所證相符，足證屠阿多前開所證非虛。
  (四)至證人即台北市中正區網溪里夏萬浪雖到庭證稱：「﹝（提
    示被證一予證人夏萬浪）被證一的簽章是否你簽的？﹞是的
    。」、「（問：請問為何簽這份同意書及過程？）里長為里
    民服務，如果里民有需要，我就會去幫忙里民，簽這份同意
    書的時候是在廈門街113 巷屠勝國家中簽的。被告稱他們家
    裡有這種狀況，因為里民服務的關係，我要求被告打好內容
    之後，如果需要我幫忙處理的話，我可以到現場去，這份同
    意書的內容我有看過。我到現場去的時候，這份同意書的內
    容已經寫好，被告也有念出來，念給在場的聽。」、「（問
    ：何人先簽這份同意書？）我簽這份同意書的時候，同意書
    的簽章都已經簽好，我是最後一個簽的。」、「（問：你在
    場是否有看到其他人蓋章簽名？）我看到這份授權同意書的
    時候屠阿多的印章已經蓋好，我沒有看到屠阿多親自蓋印，
    但是屠阿多本人確實在場。我看到這份同意書的時候，見證
    人的部分已經簽好，我有建議說要把見證人的身分證字號一
    起寫上去，等他們把身分證字號補齊後我才把我的名字簽上
    去。」、「（問：三位見證人簽這份同意書的時候是否有在
    場？）我知道屠勝達在場，另外一位應該是屠勝達的太太。
    屠素霞我不熟，所以我不知道是誰。我沒有看到三位見證人
    親自簽名，因為我離三位見證人比較遠，但是我確定屠勝達
    跟他的太太有在場，但是另外一位是不是屠素霞我不確定，
    因為我不認得。」、「（問：請問證人是否有聽到被告跟屠
    阿多確認被證一的內容？）被告有念出被證一的內容，大約
    念了二、三次。被告就是在客廳對著現場大家唸。」（見本
    院訴字卷第86頁反面至第87頁）。然夏萬浪並未見聞屠阿多
    於該授權同意書親自蓋指印，且依屠勝達前開證詞，及屠阿
    多本人於本院作證之情形，顯示其有重聽之情形，則夏萬浪
    證稱被告屠勝國有將授權同意書念出來給上開在場之人聽，
    然屠阿多是否亦能清晰聽聞，並非無疑。因此，夏萬浪之證
    詞，亦不能證明系爭房屋係屠阿多借名登記於原告名下。
  (五)另證人即代書周錫華證稱：「（問：請問你從事職業？）代
    書。從我二十六歲就開始從事代書工作，應該已經有三十年
    了。」、「（問：屠國傑名下永和福和路二三四號五樓的房
    屋，當初辦理移轉登記是否你處理？過程？）是的。當時這
    是第一件跟屠阿多的交易，我有處理屠阿多家族裡面的房子
    過戶事宜，當時辦理這間房子的過戶是屠阿多到我這裡來的
    ，是由被告陪同屠阿多一起到我這邊來，這幾件案件都是由
    被告陪屠阿多來的。當時我有問說要登記給誰，屠阿多說要
    登記給原告。」、「（問：買賣雙方同時到你那邊的嗎？）
    我已經忘記，屠阿多到我這裡好多次，永和福和路的房子我
    也有去過幾次，時間已久我已經忘記賣方是否有出來。」、
    「（問：受託辦理的事項除了辦理移轉登記外，是否有其他
    的事情？）是的，我只有辦理移轉登記。我看到的就是屠阿
    多跟被告一起來我這邊，另外他們家族基隆路跟廈門街的房
    子也是我辦理的。屠阿多只要想要買房子就會來找我。」、
    「（問：請問證人是否有經手私契的部分？）買賣的部分應
    該都是我在處理的，因為時間已久，所以我手邊也沒有資料
    可以證明。」、「（問：請問證人你當時有無印象，價金是
    何人給付？）都是屠阿多在處理價金的事情。錢的來源我不
    知道，我印象屠阿多有很多房子，所以屠阿多有很多問題請
    叫我，都是被告載屠阿多到我家裡跟我問問題。」、「（問
    ：請問證人屠家其它房屋過戶的時候，是否都是被告載屠阿
    多到你家？）我印象中應該是這樣，我比較有印象的是廈門
    街一樓是屠阿多太太的名字，二樓是被告名字，後來想要交
    換的這件案子比較有印象。」等語（見本院訴字卷第89至90
    頁）。足證屠阿多前開證稱其有購買包含系爭房屋在內之多
    間房屋等語非虛，至於屠阿多購買系爭房屋之資金來源為何
    ，則與屠阿多將所購買之系爭房屋登記於原告名下，究係基
    於贈與或借名登記之意思無關。
  (六)因此，被告並無法證明屠阿多於78年5 月間將所購買之系爭
    房屋登記於原告名下，係基於與原告間之借名登記契約。且
    依屠阿多前開證言，已足認系爭房屋為屠阿多基於贈與之意
    思而直接登記於原告名下。故系爭房屋確為原告所有，堪予
    認定。
五、按民法第767 條第1 項規定：「所有人對於無權占有或侵奪
    其所有物者，得請求返還之。對於妨害其所有權者，得請求
    除去之。有妨害其所有權之虞者，得請求防止之。」；同法
    第472 條第1 款規定：「有下列各款情形之一者，貸與人得
    終止契約：一貸與人因不可預知之情事，自己需用借用物者
    。二... 」又上開民法第472 條第1 款規定之適用，不問使
    用借貸是否定有期限，依借貸之目的使用是否完畢，均包括
    在內。所謂不可預知之情事，指在訂立使用借貸契約以後所
    發生之情事，而非訂立契約時所能預見者而言。而所謂自己
    需用借用物，衹須貸與人有自己需用借用物之原因事實為已
    足，其是否因正當事由而有收回之必要，不必深究，亦不以
    貸與人別無其他與借用物同類之物存在為必要，有最高法院
    58年台上字第788 號判例要旨、77年度台上字第1111號裁判
    要旨、77年度台上字第692 號裁判要旨可參。原告主張：系
    爭房屋係其借予被告屠勝國居住一節，已經證人屠阿多證稱
    ：因當時尚未分家，且原告未婚，在屠阿多身邊，被告屠勝
    國先結婚，故屠阿多提議由原告將系爭房屋出借予被告屠勝
    國居住，並經原告同意等語，而堪信為真實。又原告主張其
    現有自住之需求一節，亦有原告之戶籍資料（見本院訴字卷
    第78頁），記載原告於取得系爭房屋當時未婚，現則已婚，
    並育有一女（96年次）可證。是原告於100 年12月26日言詞
    辯論期日，依上開規定，當庭向被告終止其與被告屠勝國間
    之借貸契約，自屬有據。則原告與被告屠勝國間就系爭房屋
    之借貸契約既經原告合法終止，被告屠勝國已無合法占用系
    爭房屋之權源，原告依民法第767 條規定，請求被告屠勝國
    遷讓交還系爭房屋，自有理由。至被告潘春梅為屠勝國之妻
    ，被告潘建航、潘建維、潘楷齡為屠勝國、潘春梅之子女，
    被告潘春梅、潘建航、潘建維、潘楷齡均基於共同生活關係
    ，隨同被告屠勝國居住於系爭房屋內，業經被告於100 年12
    月26日言詞辯論期日當庭陳明在卷，並為原告所不爭執（見
    本院訴字卷第113 頁反面、第114 頁），是其等應屬占有輔
    助人，依民法第942 條規定，僅被告屠勝國為系爭房屋之占
    有人（最高法院82年度台上字第3057號裁判要旨參照）。故
    原告一併請求被告潘春梅、潘建航、潘建維、潘楷齡遷讓交
    還系爭房屋，即非正當，應予駁回。
六、次查：系爭房屋為五層樓公寓之第五層，其頂樓平台應屬原
    告與其他區分所有權人所共有，被告屠勝國未經原告同意，
    而於系爭房屋頂樓平台增建違建物使用，占用頂樓平台如附
    圖一所示斜線部分，面積110.38平方公尺，業經本院勘驗現
    場，並囑託地政機關測量，有勘驗筆錄及新北市中和地政事
    務所以100 年10月12日新北中地測字第1000015708號函檢送
    本院之複丈成果圖附卷可稽（見本院訴字卷第39至44頁）。
    是原告依民法第767 條規定，僅聲明請求被告屠勝國將上開
    頂樓平台之違建物拆除，並未聲明請求被告屠勝國交還其占
    有之頂樓平台，依民法第821 條前段規定：「各共有人對於
    第三人，得就共有物之全部為本於所有權之請求。」，故自
    不必全體共有人一同起訴，亦無需為共有人全體之利益為之
    （最高法院71年台上字第1661號裁判要旨參照）。是原告此
    部分請求，為有理由。被告抗辯原告未經全體共有人同意，
    單獨起訴請求被告屠勝國拆除上開增建，為當事人不適格云
    云，洵無足採。
七、按無法律上之原因而受利益，致他人受損害者，應返還其利
    益，民法第179 條定有明文。又無權占有他人土地，可能獲
    得相當於租金之利益，此為社會通常之觀念（最高法院61年
    台上字第1695號判例要旨參照）。被告屠勝國無權占用系爭
    房屋，自受有利益，原告並因此而受有不能利用系爭房屋之
    損害，則原告依不當得利法則，請求被告屠勝國自系爭借貸
    契約終止之翌日，即100 年12月27日起（見本院訴字卷第11
    3 頁反面至第114 頁）至返還系爭房屋之日止，給付相當於
    租金之不當得利，自屬有據。又按城市地方房屋之租金，以
    不超過土地及其建築物申報總價年息百分之10為限，土地法
    第97條第1 項定有明文。而依土地法施行法第25條規定，土
    地價額係指法定地價，建築物價額則係指依該管縣市地政機
    關估定之價額。又法定地價，依土地法第148 條規定，係指
    土地所有權人依土地法所申報之地價。另就基地租金之數額
    ，除以基地申報地價為基礎外，尚須斟酌基地之位置，工商
    業繁榮之程度，承租人利用基地之經濟價值及所受利益等項
    以為決定（最高法院68年台上字第3071號判例參照）。再房
    屋性質不能脫離土地之占有而存在，故房屋租金，自當包括
    建築物及其基地之總價額為其基準（土地法第97條參照），
    房屋所有人得請求房屋占有人給付全部不當得利（最高法院
    97年度台上字第323 號裁判意旨參照) 。本件原告雖僅請求
    被告屠勝國返還系爭房屋，但系爭房屋既不能脫離土地之占
    有而存在，則原告請求屠勝國給付占用系爭房屋之不當得利
    ，於計算房屋之價額時，揆諸前揭說明，自應計入土地部分
    。而查：系爭房屋坐落之基地為新北市○○區○○段231 、
    232 地號土地，面積分別為81.68 平方公尺、70.91 平方公
    尺，原告之應有部分均為1/5 ，有土地登記謄本附卷可稽（
    見本院板簡調字卷第9 、10頁）。而上開2 筆土地自99年1
    月起之申報地價均為每平方公尺44,088元（參上開土地登記
    謄本之記載）。至系爭房屋之估定價額，原告雖未能提出，
    惟原告僅主張以系爭房屋100 年度之課稅現值即334,000 元
    （見本院板簡調字卷第12頁新北市政府稅捐稽徵處100 年房
    屋稅繳款書影本）為計算基準，被告復未就此為爭執，且兩
    造均不爭執系爭房屋目前實際價值約292 萬元（見本院訴字
    卷第24頁反面、第25頁），遠高於上開課稅現值，是原告僅
    以課稅現值即334,000 元為計算基準，自堪採取。而查系爭
    房地位於新北市○○區○○路，附近大樓、公寓、商店林立
    ，並鄰近多所學校，有附近之街道地圖、街景圖附卷可參（
    見本院訴字卷第119 至124 頁）。緣審斟酌上開系爭房地坐
    落位置、工商業繁榮之程度、被告屠勝國使用系爭房地之經
    濟利益及其他一切情狀，認系爭房屋相當於租金之不當得利
    以上開土地申報地價加計系爭房屋課稅現值334,000 元年息
    百分之5 計算為適當。是以被告屠勝國自100 年12月27日起
    至系爭房屋遷讓返還原告之日止，每月占用系爭房屋之不當
    得利為6,998 元【計算式：﹝（81.68 平方公尺＋70.91 平
    方公尺）×1/5 ×44,088元＋334,000 元﹞×0.05÷12月＝
    6,998 元；元以下四捨五入】。又原告此部分聲明請求被告
    5 人應自100 年12月27日起至遷讓返還系爭房屋之日止，按
    月給付原告13,996元，意即僅請求每位被告按月給付2,799
    元（計算式：13,996元÷5 人＝2,799 元；元以下四捨五入
    ；民法第271 條前段規定參照），就被告屠勝國部分，未逾
    上開不當得利之數額，自無不合，應予准許。其餘被告部分
    ，因其等僅為屠勝國之占有輔助人，非系爭房屋之占有人，
    故原告對其餘被告請求返還占有系爭房屋所受不當得利，並
    無理由，應予駁回。
八、末按「起訴，應以訴狀表明應受判決事項之聲明，民事訴訟
    法第244 條第1 項第3 款定有明文。該款所稱之『應受判決
    事項之聲明』乃請求判決之結論，亦係請求法院應為如何判
    決之聲明，如當事人獲勝訴之判決，該聲明即成為判決之主
    文，並為將來據以強制執行之依據及範圍。是以原告提起給
    付之訴，依上揭起訴必備程式之規定，所表明訴之聲明（給
    付內容及範圍）與法院所為之判決主文，均必須明確一定、
    具體合法、適於強制執行。」（最高法院98年度台上字第59
    9 號裁判要旨參照）。本件原告另主張：被告屠勝國未經原
    告同意，將系爭房屋內部隔間加以變更使用，故聲明請求被
    告屠勝國將系爭房屋回復為新北市政府68年使字第2561號使
    用執照圖（如附圖二）所示之狀態等語。惟原告上開聲明並
    不具體、明確，蓋如附圖二所示之使用執照圖上，並無標明
    系爭房屋原本室內隔間牆使用之建材、隔間牆之厚度、工法
    等為何，顯無法為強制執行。本院業就原告此部分聲明之不
    具體明確，於100 年11月18日言詞辯論期日行使闡明權，並
    命原告於七日內補正之（見本院訴字卷第90頁），然原告逾
    期就其此部分聲明仍無法補正，已有未合。再者，系爭房屋
    於68年9 間即已興建完成，有建物登記謄本之記載可稽，惟
    原告係於78年5 月25日始取得系爭房屋之所有權，間隔逾10
    年，且依被告所辯，期間歷經多次轉手，則78年5 月25日當
    時，系爭房屋室內之隔間是否與附圖二完全相符，及78年5
    月25日當時室內隔間之建材、厚度、工法等為何，原告皆未
    能具體說明及提出證據證明。是其請求被告屠勝國應將系爭
    房屋回復為如附圖二所示之68年間之狀態，並無理由，應予
    駁回。
九、從而，原告請求被告屠勝國應自系爭房屋遷出，將系爭房屋
    返還予原告，並應自100 年12月27日起至交還系爭房屋之日
    止，按月給付原告2,799 元。及被告屠勝國應將系爭房屋頂
    樓如附圖一所示斜線部分之增建物（面積110.38平方公尺）
    拆除，為有理由，應予准許。逾上開部分之請求，為無理由
    ，應予駁回。
十、兩造分別陳明願供擔保請准宣告假執行及免為假執行，經核
    原告勝訴部分，於法尚無不合，爰分別酌定相當之擔保金額
    准許之；至原告敗訴部分，因該部分之訴業經駁回，其假執
    行之聲請亦失所附麗，應併予駁回。
十一、本件事證已臻明確，兩造其餘主張、陳述及所提之證據暨
    攻擊防禦方法，經本院審酌後，認均與本件判斷結果無影響
    ，毋庸再予一一審酌，附此敘明。
結論：原告之訴為一部有理由、一部無理由，依民事訴訟法第79
條、第390 條第2 項、第392 條，判決如主文。
中    華    民    國   100    年    12    月    30    日
                  民事第一庭    法  官  黃信樺
以上正本係照原本作成
如對本判決上訴，須於判決送達後20日內向本院提出上訴狀。如
委任律師提起上訴者，應一併繳納上訴審裁判費。
中    華    民    國   100    年    12    月    30    日
                                書記官  李佳靜